臺灣板橋地方法院民事裁定　　　　　　100年度事聲字第353號
異　議　人　黃國雄
　　　　　　黃明棋
相　對　人　王滋林
即　拍定人　　　　　　樓
上列異議人因與相對人王滋林間拍賣抵押物強制執行事件，對於
民國100 年10月12日本院民事執行處司法事務官所為99年度司執
字第60278 號裁定提出異議，本院裁定如下：
    主  文
原裁定廢棄。
    理  由
一、按強制執行事件，由法官或司法事務官命書記官督同執達員
    辦理之。本法所規定由法官辦理之事項，除拘提、管收外，
    均得由司法事務官辦理之。強制執行法第3 條及法院組織法
    第17條之2 第1 項第2 款分別定有明文。又當事人或利害關
    係人，對於執行法院強制執行之命令，或對於執行法官、書
    記官、執達員實施強制執行之方法，強制執行時應遵守之程
    序，或其他侵害利益之情事，得於強制執行程序終結前，為
    聲請或聲明異議；前項聲請或聲明異議，由執行法院裁定之
    。亦為強制執行法第12條第1 項、第2 項所明定。故司法事
    務官於強制執行程序中就當事人或利害關係人依第12條所為
    之聲請或聲明異議，自得立於執行法院之地位先為准駁之裁
    定（處分）。次按司法事務官處理事件所為之處分，與法院
    所為者有同一之效力。當事人對於司法事務官處理事件所為
    之終局處分，得於處分送達後10日之不變期間內，以書狀向
    司法事務官提出異議。司法事務官認前項異議有理由時，應
    另為適當之處分；認異議為無理由者，應送請法院裁定之。
    法院認第一項之異議為有理由時，應為適當之裁定；認異議
    為無理由者，應以裁定駁回之。民事訴訟法第240 之3 條及
    第240 之4 條亦分別定有明文。本件異議人對於本院民事執
    行處司法事務官於民國100 年10月12日所為99年度司執字第
    60278 號民事裁定不服而提出異議，司法事務官認其異議為
    無理由，送請本院為裁定，經核與上開條文規定及意旨相符
    ，先予明。
二、本件異議意旨略以：依最高法院69年台上字第1252號判例意
    旨，本件相對人未經全體共有人同意，即無權單獨以公同共
    有人之資格，為共有人間之買賣，而排除其他共有人之優先
    購買權。縱使原裁定認為公同共有人之一得以共有人身分拍
    定，惟本院99年度司執字第60278 號拍賣抵押物強制執行事
    件中乙標不動產之其他共有人王林木已死亡多年，其繼承人
    仍未辦理繼承登記，且歷經近四代，繼承人共有百人之多，
    相對人即拍定人是否為合法繼承人及是否為本件拍賣標的之
    共有人？因其繼承持分登記為本件拍賣標的之共有人身分不
    明，則相對人應僅具一般人之得標資格，難謂其得依該土地
    共有人身分得標。又相對人曾於99年間，以公同共有人欲行
    使優先購買權，因未經全體繼承人共同為之，遭最高法院99
    年度台聲字第1219號裁定駁回，即駁回相對人單獨以公同共
    有人身分行使優先購買權。為此提出異議，請求廢棄原裁定
    等語。
三、按土地法第34條之1 第4 項規定：「共有人出賣其應有部分
    時，他共有人得以同一價格共同或單獨優先承購。」其立法
    意旨無非為第三人買受共有人之應有部分時，承認其他共有
    人享有優先承購權，簡化共有關係。若共有人間互為買賣應
    有部分時，即無上開規定適用之餘地，有最高法院72年台抗
    字第94號判例要旨參照。而上開規定，乃係針對「分別共有
    」之共有人出賣其應有部分時，他「分別共有人」得優先承
    購所為之規定，故應限於「分別共有人」間互為買賣應有部
    分時，始無上開規定之適用甚明。至同條第5 項規定：「前
    四項規定，於公同共有準用之。」，於準用上開土地法第34
    條之1 第4 項之情形，則係指他公同共有人於公同共有人出
    賣公同共有土地或建築改良物「潛在之應有部分」時，對於
    該公同共有人有請求以同樣條件訂立買賣契約之權而言，亦
    有最高法院100 年度台上字第1673號裁判要旨可參。
四、查本件本院99年度司執字第60278 號異議人即債權人黃國雄
    與債務人吳沃華間拍賣抵押物強制執行事件，所拍賣之乙標
    不動產，即債務人吳沃華所有，坐落新北市○○區○○段第
    547 、547-3 、547-4 地號土地及大觀段第223 、223-1 地
    號土地5 筆（下稱系爭土地）之應有部分均各1/112 ，雖於
    100 年7 月19日第一次拍賣期日，由相對人以總價新台幣（
    下同）3,432, 000元得標拍定。然系爭5 筆土地為異議人2
    人與相對人之被繼承人王林木等其他共有人所「分別共有」
    ，有系爭土地之登記謄本附於執行卷可稽。而相對人僅為王
    林木之繼承人之一，且王林木早於相對人拍定乙標土地前即
    已死亡，其全體繼承人就王林木於系爭土地之應有部分迄未
    辦理遺產分割登記及繼承登記，因此王林木就系爭土地之應
    有部分，依法即屬相對人及王林木之其他繼承人全體所公同
    共有，此有異議人黃國雄99年12月17日民事聲請狀檢附戶籍
    謄本在卷可稽。故依民法第1151條及同法第828 條第3 項之
    規定，於未分割前，基於繼承土地共有權（應有部分）所生
    之優先購買權乃全體繼承人公同共有之財產權，其行使應取
    得全體繼承人之同意（最高法院96年度台抗字第614 號、99
    年度台抗字第457 號裁定參照）。
五、因此，依照前揭說明，本件執行法院所拍賣之系爭乙標5 筆
    土地，為分別共有人吳沃華之應有部分，故依土地法第34條
    之1 第4 項規定，就乙標土地有優先承購權者，乃系爭5 筆
    土地之「分別共有人」，相對人僅為系爭5 筆土地之分別共
    有人王林木之繼承人之一，其就系爭乙標土地本無單獨優先
    承購之權利，故其單獨於本件拍賣程序中得標買受系爭乙標
    土地，並非屬系爭土地「分別共有人」間互為買賣應有部分
    ，系爭土地之其他「分別共有人」就乙標土地自仍得主張優
    先承購權。職是，本件異議人2 人既為系爭土地之「分別共
    有人」，其等依分別共有人身分主張優先購買系爭乙標土地
    ，非無理由。原裁定以相對人即拍定人為系爭土地之「公同
    共有人」，而認異議人不得再主張對乙標土地之優先承買權
    ，容有未洽。從而，異議人指摘原裁定不當，求予廢棄，為
    有理由，應廢棄原裁定。
六、據上論結：本件異議為有理由，依強制執行法第30條之1 、
    民事訴訟法第240 條之4 第3 項前段，裁定如主文。
中    華    民    國   100    年    12    月    23    日
                  民事第一庭    法  官  黃信樺
以上正本係照原本作成
如對本裁定抗告須於裁定送達後10日內向本院提出抗告狀，並應
繳納抗告費新台幣1,000元整。
中    華    民    國   100    年    12    月    23    日
                                書記官  李佳靜